【裁判字號】    95,訴,1577
【裁判日期】    951127
【裁判案由】    強盜等
【裁判全文】
臺灣桃園地方法院刑事判決              95年度訴字第1577號
公  訴  人  臺灣桃園地方法院檢察署檢察官
被      告  丁○○
                    （現因另案於臺灣桃園監獄執行中）
選任辯護人  徐原本律師
被      告  丙○○
                      18號
                    （現羈押於臺灣桃園看守所）
指定辯護人  本院公設辯護人  陳瑞明
被      告  戊○○
                    （現羈押於臺灣桃園看守所）
選任辯護人  劉世興律師
上列被告等因強盜案件，經檢察官提起公訴（95年度偵字第5543
、8604、8791號），本院判決如下：
    主  文
丁○○共同以其他非法方法，剝奪人之行動自由，未遂，累犯，
處有期徒刑壹年陸月。
丙○○、戊○○共同以其他非法方法，剝奪人之行動自由，未遂
，各處有期徒刑拾月。
    事  實
一、丁○○前於民國82年間，因違反肅清煙毒條例等案件，經臺
    灣高等法院於83年6 月30日，以83年度上訴字第1892號判處
    應執行有期徒刑3 年6 月確定；復於83年間，因妨害兵役案
    件，經臺灣臺北地方法院於84年8 月17日，以84年度易緝字
    第390 號判處有期徒刑3 月，如易科罰金，以300 元折算1
    日確定；後於84年間，因竊盜等案件，經本院判處應執行有
    期徒刑6 月確定，於84年6 月26日起送監執行，上開數罪接
    續執行，於88年1 月13日因縮短刑期假釋出監付保護管束，
    而經撤銷假釋執行殘刑有期徒刑3 年9 月8 日，甫於93年6
    月24日因縮刑期滿執行完畢。
二、丁○○猶不知悔改，因之前其與乙○○間有買賣第二級毒品
    糾紛，主觀上認乙○○未依其所給付之價金金額，按約定數
    量交付第二級毒品，仍積欠其不足量之毒品或應返還部分價
    金，而乙○○多有躲避之情，為催討該筆債務，丁○○遂與
    真實姓名、年籍均不詳，綽號「阿國」、「小烏龜」之成年
    男子二人商議，使用以限制乙○○行動自由之方法，達到使
    乙○○出面處理，獲償債務之目的，其等三人間計謀既定，
    並經由丁○○邀得丙○○、戊○○，彼此間達成基於以其他
    非法方法，剝奪人行動自由之犯意聯絡，而於94年10月25日
    上午6時 許，由丁○○駕駛其向不知情之友人簡世宗所借用
    之車牌號碼8G－2836號自用小客車（下稱上開自小客車）搭
    載丙○○、戊○○及「阿國」、「小烏龜」，前往桃園縣桃
    園市○○路532 號乙○○居住之社區，並持用其向不知情之
    友人甲○○所借得之該社區停車場門禁卡進入該社區地下2
    樓停車場，到達後，丙○○、戊○○及「阿國」、「小烏龜
    」均下車留在該停車場內，丁○○為避免遭乙○○發現躲避
    ，則將上開自小客車駛離該地下停車場在上開社區○○○路
    旁等候，丙○○等人強押乙○○前來。其後，乙○○、甲○○和某不詳姓名、年籍綽號「小郭」之成年男姓友人因故將
    一同外出，而自樓上住處下樓欲至該社區地下2 樓停車場開
    車時，丙○○、戊○○及「阿國」、「小烏龜」在該處見乙○○出現隨即上前朝乙○○走去，此時，由「阿國」、「小
    烏龜」二人共同出手拉扯乙○○，欲以將乙○○推上乙○○
    所有之車牌號碼7213－KL號自用小客車（下稱系爭自小客車
    ）之方式，強行將乙○○帶離上開停車場，丙○○及戊○○
    則在旁把欲上前幫乙○○之「小郭」攔下，並一同出手毆打
    「小郭」（傷害部分未據告訴、起訴），因甲○○見狀從中
    不斷阻攔，乙○○本人亦強力反抗，致「阿國」等人未能得
    逞，「阿國」、「小烏龜」因見無法將乙○○順利強押離開
    現場，其二人遂逾越原妨害自由之犯意，自行產生意圖為自
    己不法所有之犯意聯絡，共同將乙○○所有背在身上之側背
    包1 個（內有現金新臺幣4 萬元、手機2 支、鑰匙1 串、金
    融卡5 張及身分證件等物）強行取走，並強行取走乙○○所
    有系爭自小客車之車鑰匙，由「阿國」持之發動系爭自小客
    車後，駕駛系爭自小客車搭載丙○○、戊○○及「小烏龜」
    離開上開地下停車場後，而與在上處停車場外之丁○○會合
    ，丙○○及戊○○並下車換乘丁○○所駕駛之上開自小客車
    離開現場，「阿國」、「小烏龜」乃一同駕駛系爭自小客車
    離去。嗣經乙○○報警處理，始為警循線查獲上情。
三、案經桃園縣政府警察局八德分局報告臺灣桃園地方法院檢察
    署檢察官偵查起訴。
    理  由
壹、證據能力方面：
    被告丁○○、丙○○、戊○○之辯護人雖均辯稱：被害人乙○○於警詢中之指述，係被告以外之人於審判外之言詞陳述
    ，不得作為證據云云，然被害人乙○○於警詢中所為之陳述
    ，核與證人甲○○於本院審理中所為之證詞一致，詳如後述
    ，即經證明具有可信之特別情況，且為證明被告丁○○、丙○○、戊○○是否有妨害自由犯罪事實之重要事項，惟因其
    經本院傳喚不到，是依刑事訴訟法第一百五十九條之三之規
    定，被害人乙○○前於警詢中所為之陳述，得為證據，被告
    丁○○等人之辯護人上開所辯應無足取，合先敘明。
貳、實體方面：
一、訊據被告丁○○固對於上揭時、地，其分別邀集「阿國」、
    「小烏龜」及被告丙○○、戊○○，並駕駛上開自小客車搭
    載「阿國」等四人一同前往上開被害人乙○○居住社區之地
    下2 樓停車場，代其出面向被害人乙○○催討前述因買賣第
    二級毒品所生債務之事實供承在卷，而被告丙○○、戊○○
    則坦認於上開時、地，其等二人受被告丁○○之委託前往催
    討債務，且共同出手毆打阻擋「小郭」等情，惟矢口否認有
    何妨害自由未遂犯行，被告丁○○辯稱：伊只是因為與被害
    人乙○○間有毒品買賣糾紛，而被害人乙○○一直都避不見
    面，所以找「阿國」、「小烏龜」及被告丙○○、戊○○等
    人去將被害人乙○○帶出來，並無妨害自由之犯意云云；被
    告丙○○、戊○○則均以：其等只是去幫忙討債，根本不知
    道債務人確係何人，更不知要對被害人乙○○為任何妨害自
    由行為，況案發當時在場之另2 名男子，其等完全不認識，
    何來犯意聯絡等語置辯。然查：
（一）上揭事實業據被害人乙○○於警詢中指述歷歷在卷（見95
      年度偵字第8604號偵查卷第41頁），且經證人甲○○於本
      院審理中就其所知被告丁○○與被害人乙○○間之買賣毒
      品糾紛情形，及案發當時其目擊之案發過程結證甚詳（見
      本院95年9 月25日審判筆錄），另據證人簡世宗亦於檢察
      官訊問時就被告丁○○向其借用其所有上開自小客車一情
      結證明確在卷（見95年度偵字第5543號偵查卷第107 頁）
      ，此外，復有贓物認領保管單；車輛竊盜、車牌失竊資料
      個別查詢報表－查詢車輛認可資料；車籍作業系統－查詢
      認可資料；被告丁○○所使用0000000000號行動電話通聯
      調閱查詢單；被害人乙○○所使用0000000000號行動電話
      通聯調閱查詢單各1 份，及上開社區地下停車場之監視錄
      影光碟8 片、翻拍照片16幀附卷可稽（附於上開偵查卷第
      142 、144 、50、51、72、42頁）。
（二）被告丁○○雖以前揭情詞置辯，惟已顯與上開事證不符，
      況被告丁○○亦自承其係找「阿國」等人將被害人乙○○
      帶離現場至其家中談判毒品買賣糾紛一情，而佐以被害人
      乙○○於案發前就雙方買賣毒品糾紛多有躲避，既經被告
      丁○○供明在卷，則衡常被害人乙○○當無自願與「阿國
      」等人前往被告丁○○上開住處之可能，是被告丁○○所
      辯其並無妨害自由之犯意云云，實無從憑信。
（三）被告丙○○、戊○○雖均辯稱：其等不知要對被害人乙○○為任何妨害自由行為云云，然證人即被告丁○○於本院
      審理中結證稱：伊係載被告丙○○、戊○○去案發現場路
      途中告訴他們二人要去討債，要他們請被害人乙○○出來
      ，伊要當面與乙○○說；案發後伊開車載被告丙○○、戊○○到半路時，伊才問被告丙○○、戊○○，乙○○有無
      與「阿國」一起出來等語屬實（見本院95年10月30日審判
      筆錄），而被告丙○○、戊○○亦均供稱：於案發當時其
      等在旁把欲上前幫乙○○之「小郭」攔下，並一同出手毆
      打「小郭」等語在卷，可見被告丙○○、戊○○應明知「
      阿國」、「小烏龜」二人共同出手拉扯被害人乙○○，係
      欲以將乙○○推上系爭自小客車，強行將乙○○帶離上開
      停車場，否則其等二人尚無為前述阻擋「小郭」行為之必
      要，益徵被告丙○○、戊○○上開所辯與事實有間，無可
      採取。
（四）被告丙○○、戊○○雖另辯稱：其等根本不認識在場之另
      2 名男子，更無任何犯意聯絡云云，惟按共同正犯之意思
      聯絡原不以數人間直接發生者為限，即有間接之聯絡者，
      亦包括在內。經查，被告丁○○係先與「阿國」、「小烏
      龜」商議，使用以限制被害人乙○○行動自由之方法，達
      到使被害人乙○○出面處理，獲償債務之目的後，再經由
      被告丁○○邀得丙○○、戊○○，參與本件非法剝奪被害
      人乙○○行動自由之犯行，詳如前述，再佐以被告丙○○
      、戊○○於案發當日亦經由被告丁○○駕車載往案發現場
      ，及其等亦不否認在旁將欲上前幫被害人乙○○之「小郭
      」攔下，並毆打「小郭」等情，亦如前述，可見被告丙○○、戊○○與「阿國」、「小烏龜」間，雖無直接意思聯
      絡，惟透過被告丁○○而有間接意思聯絡，揆諸前揭說明
      ，足認被告丁○○、丙○○、戊○○及「阿國」、「小烏
      龜」，具有犯意聯絡及行為分擔，應論以共同正犯，是被
      告丙○○、戊○○此部分所辯，不足採取。
（五）被告丁○○、丙○○、戊○○均辯稱：其等並無強盜犯意
      、行為等語，經查，證人甲○○於本院審理中結證稱：案
      發當時「阿國」等人一開始是去拉被害人乙○○的人，而
      非拉乙○○的皮包，‧‧有二個人過來拉乙○○的手要拉
      她上車；伊沒有看到「阿國」等人拉乙○○的皮包，是事
      後乙○○告訴伊在被拉的時候皮包掉了等語在卷，而被害
      人乙○○亦於警詢中指述：當時伊和朋友自家裏搭電梯到
      地下2 樓準備開車，伊按搖控鎖後，突然有一名陌生男子
      朝伊走來，並押住伊，問伊是不是乙○○，伊答是，然後
      又有4 名男子出來，他們合力要把伊押上伊的車，伊拼命
      抵抗，伊朋友也幫忙打他們等語，足認案發當時「阿國」
      等人一開始確係要將被害人乙○○強行押上車，而無著手
      為任何強取財物之行為，倘被告丁○○與「阿國」等人之
      犯意在於強盜財物，案發當時「阿國」等人要無由與被害
      人乙○○拉扯多時，增加犯案時間以致更可能遭人當場查
      獲，況證人甲○○於本院審理中並結證稱：伊去警察局作
      筆錄時，警察跟伊說被害人乙○○與被告丁○○之間有毒
      品買賣糾紛，在被搶的當天，乙○○去備案時，有跟警察
      提過等語，從而，被告丁○○所供其係與「阿國」、「小
      烏龜」達成使用以限制被害人乙○○行動自由之方法，致
      使乙○○出面處理，獲償債務之目的之謀議，應非子虛，
      尚可採信。而被告丙○○、戊○○係透過被告丁○○而與
      「阿國」、「小烏龜」就本件妨害自由犯行，有間接意思
      聯絡，已如前述，且於案發當時被告丙○○、戊○○並未
      為任何直接強取被害人乙○○所有上開財物之行為，及尚
      乏積極證據足以其等二人有分得任何上開被害人乙○○遭
      強取之財物，亦不得遽認其等二人與「阿國」、「小烏龜
      」間有何強盜犯意聯絡。
（六）末查，被告丁○○、丙○○、戊○○與「阿國」、「小烏
      龜」係謀議要以限制被害人乙○○行動自由之方法，達到
      使乙○○出面處理，獲償債務之目的，然「阿國」、「小
      烏龜」於著手強押被害人乙○○後，因證人甲○○見狀從
      中不斷阻攔，被害人乙○○本人亦強力反抗，致「阿國」
      等人未能得逞，「阿國」、「小烏龜」卻共同強行取走被
      害人乙○○所有之上開財物，已超出當初被告丁○○、丙○○、戊○○謀議之範圍，自誠難令被告丁○○、丙○○
      、戊○○就超出犯意聯絡，共同負強盜罪責。至被告丁○○雖於本院審理中供承：案發後「阿國」有將系爭自小客
      車開到伊住處，伊並在系爭自小客車上發現一個背包等情
      在卷（見本院95年10月30日審判筆錄），惟案發後被害人
      乙○○所有之系爭自小客車隨即遭棄置在桃園縣龜山鄉兔
      子坑山區，並未被為任何使用、處分，且被告丁○○於案
      發過程並未在現場參與任何犯罪行為，而係駕車在上開社
      區○○○路旁等候，職是，要難因此即據以認定被告丁○○於「阿國」、「小烏龜」為上開強盜行為時，與「阿國
      」、「小烏龜」二人有強盜犯意聯絡甚明。
（七）綜上，本件事證明確，被告丁○○、丙○○、戊○○上揭
      妨害自由未遂犯行足可認定，均應依法論科。
二、刑法及刑法施行法部分條文業經修正公布，並均於95年7 月
    1 日施行。修正後刑法第二條第一項之規定，係規範行為後
    法律變更所生新舊法律比較適用之準據法，於修正後刑法施
    行後，應適用修正後刑法第二條第一項規定之從舊從輕之原
    則為比較；修正後刑法第二條第二項，則為同條第一項之特
    別規定，於修正後刑法施行後，關於非拘束人身自由之保安
    處分，應依修正後刑法第二條第二項之規定，適用裁判時之
    法律。又修正後刑法第三十五條，乃刑之重輕之法定次序與
    標準，應適用裁判時之修正後刑法第三十五條之規定。修正
    後刑法第二條第一項係採從舊從輕原則，適用最有利於行為
    人之法律。既曰法律，自較刑之範圍為廣；除法律有特別規
    定者（如修正後刑法第二條第二項非拘束人身自由之保安處
    分適用裁判時法，又如修正後刑法施行法第三條之一第三項
    、第六條之一、第九條之三規定之情形），應依其規定；或
    事關執行之緩刑之宣告，或犯罪在刑法修正施行前，自首在
    刑法施行後之自首部分，或程序之規定（程序從新，如刑法
    第四十條沒收宣告之程序規定），應適用裁判時之修正後刑
    法之規定外；依修正後刑法第二條第一項比較時，應就罪刑
    有關之共犯、未遂犯、連續犯、牽連犯、結合犯，以及累犯
    加重，自首減輕暨其他法定加減原因（如身分加減）與加減
    例等一切情形，綜其全部之結果而為比較後，整個之適用，
    不能割裂而分別適用有利益之條文。關於易科罰金之折算標
    準、易服勞役之折算標準及期限、罰金與死刑是否併予執行
    、多數有期徒刑定應執行之刑時之最高刑期之限制等之修正
    ，事涉行為人易刑折算標準金額之多寡與期限之長短及定執
    行刑時能否就罰金刑併予執行或有期徒刑定應執行之刑時最
    高度之限制，亦均屬應依修正後刑法第二條第一項比較適用
    法律之範圍。拘束人身自由之保安處分，並非屬修正後刑法
    第二條第二項規定應適用裁判時法之範圍，除有特別規定者
    外，亦屬應依修正後刑法第二條第一項比較適用法律之範圍
    ；從刑附屬於主刑，除法律有特別規定者外，依主刑所適用
    之法律（以上參考最高法院95年5 月23日刑事庭第8 次會議
    決議及最高法院24年上字第4634號、24年上字第5292號、27
    年上字第2615號判例）。經查：
（一）本件被告丁○○等人行為後法律有變更，關於刑法第三百
      零二條第一項之剝奪他人行動自由罪之法定罰金刑部分，
      由原定貨幣單位銀元三百元以下罰金，並依罰金罰鍰提高
      標準條例第一條前段規定提高為十倍（提高後折算為新台
      幣九千元以下罰金），經依修正後刑法施行法第一條之一
      第一項、第二項前段規定，修正為貨幣單位為新台幣，並
      就所定數額提高為三十倍，亦即修正為新台幣九千元以下
      罰金；而法定罰金刑最低度部分，由修正前刑法第三十三
      條第五款規定為銀元一元以上，依罰金罰鍰提高標準條例
      第一條前段提高為十倍（提高後折算為新台幣三十元），
      修正後刑法第三十三條第五款則修正為新台幣一千元以上
      ，以百元計算。
（二）刑法第二十八條共犯之規定，修正前刑法第二十八條規定
      ：「二人以上共同實施犯罪之行為者，皆為正犯。」，修
      正後刑法第二十八條規定：「二人以上共同實行犯罪之行
      為者，皆為正犯。」，屬法律變更。
（三）未遂犯部分：未遂犯得按正犯之刑減輕之規定，原定於刑
      法第二十六條前段，該規定已於95年7 月1 日修正公布施
      行之新法中移列至第二十五條第二項。經綜合比較前述新
      、舊法結果，修正後規定並未較有利於行為人，則應依修
      正後刑法第二條第一項前段規定，適用行為時（即修正前
      ）之法律。
（四）累犯部分：刑法第四十七條累犯之規定於94年2 月2 日修
      正公布，並於95年7 月1 日施行，修正前刑法第四十七條
      規定：「受有期徒刑之執行完畢，或受無期徒刑或有期徒
      刑一部之執行而赦免後，5 年以內再犯有期徒刑以上之罪
      者，為累犯，加重本刑至二分之一。」。修正後刑法第四
      十七條第一項規定：「受徒刑之執行完畢，或一部之執行
      而赦免後，5 年以內故意再犯有期徒刑以上之罪者，為累
      犯，加重本刑至二分之一。」。
（五）經綜合比較前述新、舊法結果，修正後規定均並未較有利
      於行為人，則應依修正後刑法第2 條第1 項前段規定，適
      用行為時（即修正前）之法律。
三、核被告丁○○、丙○○、戊○○所為，係犯行為時刑法第三
    百零二條第三項、第一項之剝奪他人行動自由未遂罪。公訴
    人雖認被告丁○○、丙○○、戊○○上開所為，均係犯刑法
    三百三十條第一項之加重強盜罪嫌云云，然按刑法三百三十
    條第一項之加重強盜罪係以行為人具有為自己不法所有之意
    圖為其主觀要件，而本件被告丁○○、丙○○、戊○○與「
    阿國」、「小烏龜」間並無意圖為自己不法所有之犯意聯絡
    ，而係為強押被害人乙○○前往與被告丁○○談判買賣毒品
    債務問題達成犯意聯絡，詳如前述，則其等所為自均應該當
    刑法第三百零二條第三項、第一項之剝奪他人行動自由未遂
    罪，與上開加重強盜罪名有間，是公訴人起訴法條容有未洽
    ，惟起訴基本事實相同，爰依刑事訴訟法第三百條規定，變
    更起訴法條，併此敘明。又被告丁○○、丙○○、戊○○基
    於妨害自由之犯意聯絡，而已著手妨害自由之行為，惟因被
    害人乙○○抵抗致未得逞，為未遂犯，均應依修正前刑法第
    二十六條前段規定減輕其刑。被告丁○○、丙○○、戊○○
    及「阿國」、「小烏龜」就上開妨害自由未遂犯行，有犯意
    聯絡與行為分擔，均應依行為時刑法第二十八條之規定，論
    以共同正犯。查被告丁○○前有如事實欄所載之犯罪科刑執
    行情形，有刑案資料查註紀錄表、臺灣高等法院被告前案紀
    錄表各1 份在卷可參，被告於前案執行完畢後5 年內再犯
    本件有期徒刑以上之罪，為累犯，應依修正前刑法第四十七
    條之規定加重其刑，並依法先加後減之。爰審酌被告丁○○
    、丙○○、戊○○僅為債務糾紛，而罔顧他人權利，欲共同
    限制被害人乙○○之行動自由，嚴重影響社會善良風氣，所
    為非是，及其等犯罪之動機、目的、手段、所生危害、素行
    、矢口否認犯行之犯後態度，其等分別參與本件犯罪情節之
    輕重等一切情狀，各量處如主文所示之刑。
據上論斷，應依刑事訴訟法第二百九十九條第一項前段、第三百
條，修正後刑法第二條第一項前段，行為時第三百零二條第三項
、第一項，修正前刑法第二十八條、第二十六條前段、第四十七
條，罰金罰鍰提高標準條例第一條前段，判決如主文。
本案經檢察官鄭東峰到庭執行職務。
中    華    民    國    95    年    11    月    27    日
                        刑事第十二庭審判長法  官  游紅桃
                                          法  官  陳雪玉
                                          法  官  王美玲
以上正本證明與原本無異。
如不服本判決，應於送達後10日內，向本院提出上訴狀。
                                          書記官  吳玉蘭
中    華    民    國    95    年    11    月    27    日
附錄本案論罪科刑法條：
刑法第三百零二條
私行拘禁或以其他非法方法，剝奪人之行動自由者，處五年以下
有期徒刑、拘役或三百元以下罰金。
因而致人於死者，處無期徒刑或七年以上有期徒刑。致重傷者，
處三年以上、十年以上有期徒刑。
第一項之未遂犯罰之。


司法院資訊處製作；財團法人民間司法改革基金會備份。
